【裁判字號】    88,重上,7
【裁判日期】    890815
【裁判案由】    分割共有物
【裁判全文】
臺灣高等法院臺南分院民事判決  八十八年度重上字第七號  Ｊ
      上  訴  人  戊  ○  ○
      訴訟代理人  吳  炳  輝  律師
      複 代 理人  甲  ○  ○.
      上  訴  人  辛  ○  ○  .
                  壬  ○  ○  .
                  庚  ○  ○  .
                  己  ○  ○  .
                  丑○○○    .
      右  一  人
      訴訟代理人  乙  ○  ○  .
      上  訴  人  子  ○  ○  .
                  癸  ○  ○  .
                  丙  ○  ○  .
      被上訴人    丁  ○  ○  .
      訴訟代理人  邱  步  顯  律師
右當事人間請求分割共有物事件，上訴人對於中華民國八十七年十二月一日台灣雲林
地方法院八十六年度訴字第五八二號第一審判決提起上訴，本院判決如左：
      主      文
原判決關於分割方法及其訴訟費用部分之裁判，均廢棄。
右開廢棄部分，兩造共有之坐落雲林縣西螺鎮○○段四地號、地目建、面積零點零柒
參玖參參公頃土地、及同段四０地號、地目建、面積零點壹壹伍貳零壹公頃土地，其
合併分割方法如附圖所示之乙案，編號Ｋ１部分、面積零點零參柒壹壹零公頃、編號
Ｋ２部分、面積零點零零肆柒柒捌公頃，分歸被上訴人取得；編號Ｌ部分、面積零點
0000000公頃土地，分歸上訴人丙○○、癸○○、戊○○、子○○按應有部分
七０六０分之四二四三保持公同共有取得；編號Ｍ１部分，面積零點零壹貳捌伍肆公
頃、編號Ｍ２部分，面積零點零零零肆肆柒公頃土地，分歸上訴人己○○取得；編號
Ｎ１部分，面積零點零壹壹伍壹肆公頃、編號Ｎ２部分，面積零點零壹伍肆零玖公頃
土地，分歸上訴人丑○○○取得；編號０部分，面積零點零肆柒貳捌參公頃土地，分
歸上訴人辛○○取得；編號Ｐ部分，面積零點零貳參陸肆貳公頃土地，分歸上訴人庚
○○取得；編號Ｑ部分，面積零點零貳參陸肆貳公頃土地，分歸上訴人壬○○取得。
第一、二審訴訟費用，除確定部分外，由兩造按原應有部分比例分擔（上訴人丙○○
、癸○○、戊○○、子○○部分應再按原應有部分連帶負擔）。
      事      實
甲、上訴人戊○○方面：
一、聲明：求為判決：
  (一)原判決不利於上訴人部分廢棄。
  (二)兩造共有座落雲林縣西螺鎮○○段四地號及同段四０地號土地准予分割，分割為
    如附圖所示：符號Ｋ１部分面積０．０三七一一０公頃、Ｋ２部分面積０．００
    四七七八公頃分歸被上訴人取得；符號Ｌ部分面積０．０一二四五五公頃分歸上
    訴人丙○○、癸○○、戊○○、子○○公同共有七０六０分之四二四三之比例保
    持共有；符號Ｍ１部分面積０．０一二八五四公頃、Ｍ２部分面積０．０００六
    一０公頃分歸上訴人己○○取得；符號Ｎ１部分面積０．０一一五一四公頃、Ｎ
    ２部分面積０．０一五四０九公頃分歸上訴人丑○○○取得；符號Ｏ部分面積０
    ．０四七一二０公頃分歸上訴人辛○○取得；符號Ｐ部分面積０．０二三六四二
    公頃分歸上訴人庚○○取得；符號Ｑ部分面積０．０二三六四二公頃分歸上訴人
    壬○○取得。
  (三)第一、二審訴訟費用均由被上訴人負擔。
二、陳述：除與原判決記載相同者，茲引用之外，補稱：
（一）緣被上訴人與上訴人戊○○之被繼承人黃佳於民國（下同）七十五年十月十二
      日業就系爭二筆土地達成協議內容，就有關分配位置及價差補償事宜有所協定
      ，即上訴人所呈分割方案圖之編號Ｌ部分及Ｋ１、Ｋ２部分分歸兩造各自取得
      ，且日後辦理共有物分割時亦按本附圖之方法分割、雙方持分面積若有增減時
      ，絕無要求對方補償金、並無條件依照本附圖複丈結果面積登記給對方。前開
      協定嗣後亦經其他視同上訴人（即共有人）之追認同意。
（二）而原判決採行被上訴人所提方案，勢必拆遷到戊○○與丙○○共有之地上物，
      有違前開協定甚明，況價差之補償因當初已考慮及被上訴人分配位置之經濟地
      理優越、而黃佳居處位置較三角地帶條件略遜一籌，乃拋棄價差之請求，則原
      審為價差之互補，亦無必要，爰請廢棄原判決，另為聲明所示之判決。
（三）並未逼迫被上訴人簽署協議書，有代書林金仲可為證。
（四）共有土地部分為水利會徵收，補償金由被上訴人領走，現又要依比例分割共有
      物，顯失公平。
（五）原判決方案價差補償不合理。
三、證據：除援用第一審所提證據外，補提協議書影本一件、分割方案圖一份為證，
    並聲請函囑西螺地政事務所製作分割方案、傳訊證人林金仲為證。
乙、上訴人己○○、辛○○、丑○○○方面：
一、聲明：求為判決：依原判決分割。
二、陳述：引用原判決記載。
三、證據：援用第一審所提證據。
丙、上訴人丙○○、癸○○、壬○○方面：
一、聲明：求為判決：廢棄原判決，並依使用現狀分割（分管協議），並願意補償他
    人多分之地。
二、陳述：１、壬○○表示鑑定公司鑑價太高了。
    ２、丙○○表示系爭分管協議是確實存在的，並無人拿刀押被上訴人強迫他簽字
        。
    ３、癸○○表示沒有人拿刀押被上訴人簽上開協議書。
三、證據：援用第一審所提證據。
丁、上訴人庚○○、子○○方面：迄本院言詞辯論終結前，均未到庭作何聲明、或何
    陳述，或提出書狀以供本院參酌。
戊、被上訴人方面：
一、聲明：求為判決：依原判決分割。
二、陳述：除與原判決記載相同者，茲引用之外，補稱：
    (一)協議書是我所簽，但協議書係上訴人寫好後，拿武士刀逼我簽名，且只有二人
      簽名，應屬無效。
    (二)不同意上訴人之分割，且方案希望分到應有面積，不同意被補償。
三、證據：援用第一審所提證據。
己、本院依職權向雲林縣政府函查系爭土地市價、向高雄市鼓山地政事務所函查癸○
    ○現址，並依上訴人囑託函請西螺地政事務所製作分割方案。
      理      由
一、上訴人己○○、辛○○、丑○○○、丙○○、癸○○、壬○○、子○○、庚○○
    等均經合法通知，無正當理由，未於言詞辯論期日到場，核無民事訴訟法第三百
    八十六各款所列情形，爰准依被上訴人聲請，由其一造辯論而為判決。
二、被上訴人於原審起訴主張：系爭土地為兩造所共有，應有部分各如附表（使用現
    狀圖內）所載；又原共有人黃佳已去逝，被上訴人丙○○、癸○○、戊○○、子
    ○○等人為其繼承人，均未辦理繼承登記（此部分未上訴）；共有人間並無不分
    割之特約，亦無因物之使用目的不能分割之情形，惟無法達成協議分割之共識等
    情，故依法提起分割共有物之訴等語。
三、上訴人戊○○則以：被上訴人與上訴人戊○○之被繼承人黃佳於七十五年十月十
    二日，業就系爭二筆土地達成協議分管內容，就有關分配位置及價差補償事宜有
    所協定，即上訴人所呈分割方案圖（大致如附圖乙案）之編號Ｌ部分及Ｋ１、Ｋ
    ２部分分歸兩造各自取得，且日後辦理共有物分割時亦按本附圖之方法分割、雙
    方持分面積若有增減時，絕無要求對方補償金、並無條件依照本附圖複丈結果面
    積登記給對方。前開協定俟後亦經其他上訴人（即共有人）之追認同意，資為抗
    辯。
四、被上訴人起訴主張系爭土地為兩造所共有，應有部分各如附表（即使用現狀圖）
    所載；又原共有人黃佳已去逝，上訴人丙○○、癸○○、戊○○、子○○等人為
    其繼承人，均未辦理繼承登記（此部分上訴人未上訴）；共有人間並無不分割之
    特約，亦無因物之使用目的不能分割之情形，惟無法達成協議分割之共識等情，
    業據被上訴人提出土地登記簿謄本、地籍圖謄本、繼承系統表、戶籍謄本等件為
    証，且為上訴人所不爭執，自堪信為真實。
五、上訴人戊○○、丙○○、癸○○等既以系爭土地，於七十五年十月十二日已有分
    管協議書成立，自應依該協議約定，辦理分割等語，則兩造之爭點，厥在「系爭
    土地之分割方法？」，經查：
（一）又被上訴人請求將系爭二筆共有土地合併分割，本院審酌該二筆共有土地，為
      兩造所共有，系爭二筆土地地目、均為建，其共有人相同，且各共有人於二筆
      土地之應有部分亦均相同，又土地相連，且共有人均已在其上依合併後之土地
      面積建屋使用，而兩造為保留建物及分得土地之完整，並避免土地被細分致無
      法充分利用，均同意合併分割等情，依私法自治之原則，並避免有害於各共有
      人之利益，自應准許。
（二）查系爭四地號土地北側及東側，雖與同段三地號分別寬約一公尺及三公尺之水
      利地相臨始與平和路及新興路相接，惟系爭土地已編為都市計畫住宅區用地，
      而水利地目前已成廢河道，土地填平，並已由共有人臨路而居，且經建管機關
      同意興建房屋使用，有土地登記簿謄本及丑○○○提出之建築設計圖、建物使
      用執照等件可按，並經原審及本院履勘現場明確，製有勘驗筆錄及附圖在卷可
      稽，再者，共有人亦得依國有土地租售辦法及畸零地管理規則及土地法第十三
      條等相關規定申請購買，並具有優先承購權。因此，除其交易價值可能受有影
      響外，對外交通並不受影響；另系爭四十地號土地則與新興路相接，亦無出入
      不便之問題。又本件各共有人均分別管領系爭土地，其中於如附圖所示符號Ｋ
      １、Ｌ、Ｍ及Ｎ部分，依序有被上訴人、上訴人丙○○、己○○及丑○○○之
      二層及三層樓房坐落其上。上訴人庚○○雖於原審主張系爭土地南端梯形部分
      ，因未與馬路相通，且地形不完整，應單獨劃出由共有人保持共有，始為公平
      云云。然若如其言，則該部分土地將無法妥予利用，有礙其經濟價值之發揮；
      惟如併入如附圖符號Ｑ部分作，因與馬路相臨面寬有六公尺，尚非不能合併利
      用，故應併入該部分為分割為當。
（三）上訴人戊○○主張系爭二筆土地為上訴人戊○○之被繼承人黃佳於七十五年十
      月十二日，業就系爭二筆土地達成分管協議，就有關分配位置及價差補償事宜
      有所協定，即上訴人所呈分割方案圖如附圖乙案之編號Ｌ部分及Ｋ１、Ｋ２部
      分依序分歸上訴人戊○○之被繼承人黃佳及被上訴人兩造各自取得，且日後辦
      理共有物分割時亦按本附圖之方法分割、雙方持分面積若有增減時，絕無要求
      對方補償金、並無條件依照本附圖複丈結果面積登記給對方等情。前開協議嗣
      後亦經其他共有人即上訴人己○○、丑○○○、辛○○、庚○○、壬○○等之
      同意。此有上開共有人間協議書附卷可稽，被上訴人雖抗辯系爭分管協議書，
      係遭上訴人戊○○之被繼承人黃佳所拿刀強迫、脅迫等所簽字云云，惟該協議
      書係經雙方到場，於代書林金仲前簽約並按捺指印，並無被脅迫等存在，被上
      訴人雖有點不願意，惟亦無施用暴力之情形，有該代書林金仲到庭證述之情節
      可按，是該協議書自屬合法成立，其餘全體共有人嗣亦同意簽名其上，被上訴
      人及其餘全體共有人自亦應受契約之約束，始為正當，本院爰審酌兩造之意願
      ，即均同意按使用現況分割，及土地整體之利用價值，並兼顧共有人前開建物
      之完整，系爭分管協議書之存在等情，認依附圖乙案所示分割方法，較為妥適
      。
（四）又查附圖乙案所示分割方法，關於上訴人之被繼承人黃佳部分與被上訴人之分
      管，係依房屋現況位置分配，上訴人之被繼承人黃佳部分所分配之土地合計增
      加０．００五三九五公頃，因分歸上訴人之被繼承人黃佳土地部分，有其樓房
      及在編號Ｌ部分南段部分，並有與被上訴人共同之老母，尚居住其舊有之平房
      內，由上訴人之被繼承人黃佳無條件提供與其等家母永久居住至年老為止，始
      歸上訴人之被繼承人黃佳取得使用，有該協議書第五條約定可按。此為與附圖
      甲案所示分割方法不同之差別所在，雙方既約定後即生效，各無反悔，有該於
      七十五年十月十二日成立之協議書可據，兩造雙方自無亦須再予補償被上訴人
      ，較為合理。且其他共有人己○○、丑○○○、辛○○、庚○○、壬○○等亦
      無面積上之增減相差，所為價差之補償，自無必要。
六、綜上所述，上訴人抗辯系爭土地已有分管協議書存在，自屬可信，被上訴人主張
    其遭脅迫始簽立該協議書等為不足採，被上訴人主張甲案即原審所採附圖，即非
    得當，不宜採取。從而，上訴人本於共有權暨上開協議書，請求分割如附圖乙案
    所示，自應准許。原審判決，固非無見，惟未斟酌上開兩造間已有之協議書，自
    有未洽。上訴意旨，指摘原判決不當，求予廢棄改判，為有理由。爰應由本院予
    以廢棄改判，如主文第二項所示。
七、本件事證已臻明確，兩造其餘攻擊防禦方法及證據資料，於本件判決結果不生影
    響，爰毋庸一一論列，併此敘明。
八、本件係因分割共有物而涉訟，被上訴人之行為可認係按當時之訴訟程度為伸張或
    防禦權利所必要，故由勝訴之上訴人亦負擔一部分訴訟費用，併此敘明。
據上論結，本件上訴為有理由，依民事訴訟法第四百五十條、第八十一條第二款、第
四百六十三條、第八十五條第一項但書、第二項、第三百八十五條第一項前段，判決
如主文。
中      華      民      國    八十九    年      八      月      十五    日
                                    臺灣高等法院臺南分院民事第三庭
~B1審判長法官  林    輝    雄
~B2      法官  高    明    發
~B3      法官  莊    俊    華
右為正本係照原本作成。
如對本判決上訴，須於判決送達後二十日內向本院提出上訴狀，其未表明上訴理由者
，應於上訴後二十日內向本院提出上訴理由書。
中      華      民      國    八十九    年      八      月      十七    日
~B法院書記官  侯    瑞    富


司法院資訊處製作；財團法人民間司法改革基金會備份。
